【裁判字號】    98,交聲,2576
【裁判日期】    980908
【裁判案由】    聲明異議
【裁判全文】
臺灣臺中地方法院交通事件裁定            98交聲字第2576號
原處分機關  交通部公路總局臺中區監理所豐原監理站
異  議  人  甲○○
即受處分人
上列受處分人因違反道路交通管理處罰條例案件，對於交通部公
路總局臺中區監理所豐原監理站於民國98年7 月17日所為之處分
（豐監稽違字第裁00-000000000號裁決書）聲明異議，本院裁定
如下：
    主    文
原處分關於吊扣聯結車職業駕駛執照壹個月及限於民國九十八年
八月十六日前繳送聯結車職業駕駛執照部分均撤銷。
前項撤銷部分，甲○○汽車駕駛人在陸個月內，違規記點共達陸
點以上，吊扣小型車普通駕駛執照及大貨車普通駕駛執照壹個月
。
    理    由
一、原處分機關即交通部公路總局臺中區監理所豐原監理站（下
    稱原處分機關）係以：異議人即受處分人甲○○（下稱受處
    分人）在6個月內，駕照違規記點共達6點以上，原處分機關
    乃依道路交通管理處罰條例第63條第3項之規定，於98年7月
    17日，以豐監稽違字第裁00-000000000號裁決書，裁處受處
    人吊扣駕駛執照 1個月，並應接受道路交通安全講習，駕駛
    執照限於98年8月16日前繳送。逾期不繳送者，自98年8月17
    日起易處吊扣駕駛執照2個月；98年8月31日前未繳送駕駛執
    照者，自98年9月1日起易處吊銷，並逕行註銷駕駛執照；駕
    駛執照吊（註）銷，自 98年9月1日起，1年內不得重新考領
    駕駛執照。
二、聲明異議意旨略以：受處分人因駕駛小型車違規記點 3點，
    駕駛自用大貨車違規記點3點，半年記6點，需吊扣駕駛執照
    1 個月，可是受處分人工作為大貨車送貨員，如果吊扣各級
    駕駛執照，有違道路交通管理處罰條例第68條規定，也影響
    受處分人工作權。上開違規記點，有一半記點是小型車違規
    ，罰金全數繳清，如果又剝奪謀生工具，有違比例原則，爰
    依法聲明異議，請求以在駕駛執照註記禁開小型車方式，代
    替吊扣駕駛執照等語。
三、按受處分人，不服第8 條主管機關所為之處罰，得於接到裁
    決書之翌日起20日內，向管轄地方法院聲明異議，又交通法
    庭認為聲明異議有理由或聲明異議雖無理由而原處分不當或
    違法者，應以裁定將原處分經聲明異議部分撤銷，並自為裁
    定，道路交通管理處罰條例第87條第1 項、道路交通案件處
    理辦法第20條前段分別定有明文。次按汽車駕駛人在 6個月
    內，違規記點共達6點以上者，吊扣駕駛執照1個月；汽車駕
    駛人有前開情形者，應接受道路交通安全講習，道路交通管
    理處罰條第 63條第3項前段、第24條第1項第5款亦分別定有
    明文。
四、經查：
（一）受處分人於97年6月9日駕駛車號 JZ-2772號普通小型車（
      自用小客車），因「闖紅燈」之違規，經警依道路交通管
      理處罰條例第 53條第1項規定舉發，並由監理機關依同條
      例第 63條第1項第3款規定，記違規點數3點；97年10月20
      日駕駛車號963-TN號普通大貨車（自用大貨車），因「行
      駛高速公路大型車違規行駛內側車道以外之車道」之違規
      ，經警依道路交通管理處罰條例第33條第1項第3款規定舉
      發，並由監理機關依同條例第63條第1項第1款規定，記違
      規點數1點；97年10月24日駕駛車號 552-QC號普通大貨車
      （自用大貨車），因「行駛高速公路速度超過規定最高速
      限」，經警依道路交通管理處罰條例第33條第1項第1款之
      規定舉發，並由監理機關依同條例第63條第1項第1款規定
      ，記違規點數1點；97年11月17日駕駛車號 963-TN號普通
      大貨車（自用大貨車），因「行駛高速公路大型車違規行
      駛內側車道以外之車道」之違規，經警依道路交通管理處
      罰條例第33條第1項第3款規定舉發，並由監理機關依同條
      例第 63條第1項第1款規定，記違規點數1點等情，為受處
      分人所不爭執，並有違規查詢報表在卷可參，故受處分人
      在6個月內，違規記點共達 6點以上（總計6點）之事實，
      已堪認定。
（二）按汽車駕駛人違規記點資料，汽車、機車應分別處理，並
      分別執行吊扣、吊銷其駕駛執照處分；駕駛人違規記點，
      其累計點數，汽車、機器腳踏車之駕駛執照應分開計算，
      違反道路交通管理事件統一裁罰基準及處理細則第70條、
      道路交通駕駛人違規記點及汽車違規紀錄作業處理要點第
      8 點分別定有明文。是有關違規記點，其累計點數，係採
      汽車、機器腳踏車分開計算之方式，參酌交通部公路總局
      98年5月13日路監交字第0980019833A號函「依『道路交通
      駕駛人違規記點及汽車違規紀錄作業處理要點』第 9點（
      應為第 8點）規定：『駕駛人違規記點，其累計點數，汽
      車，機器腳踏車應分開計算』。行為人駕駛車輛既均屬汽
      車（狹義）範疇，依上開規定自應一併累計。」等語，亦
      同此見解。是受處分人駕駛普通小型車（自用小客車）及
      普通大貨車（自用大貨車）之違規，既均屬駕駛汽車之違
      規，違規記點自應一併累計。
（三）按道路交通管理處罰條例第68條業於94年12月14日修正，
      並自95年3月1日施行，修正前之道路交通管理處罰條例第
      68條規定：「汽車駕駛人，因違反本條例及道路交通安全
      規則之規定，受吊扣或吊銷駕駛執照處分時，吊扣或吊銷
      其持有各級車類之駕駛執照。」，其立法意旨在於違規行
      為對道路交通秩序之維持及道路交通安全已生較大之影響
      ，故規定吊扣或吊銷其持有各級車類之駕駛執照，以限制
      其繼續駕車行駛道路之權利，其係屬駕駛行為之限制，並
      不因所持駕駛執照種類不同而有所差異。而修正後之道路
      交通管理處罰條例第68條規定：「汽車駕駛人，因違反本
      條例及道路交通安全規則之規定，受吊銷駕駛執照處分時
      ，吊銷其持有各級車類之駕駛執照。」。觀諸該條修正條
      文提案委員原提案條文為「汽、機車駕駛人，因違反本條
      例及道路交通安全規則之規定，受吊扣或吊銷駕駛執照之
      處分時，吊扣或吊銷其違法或違規當時所駕駛車輛之駕駛
      執照。」，並於立法說明載明：「原條文將違法或違規駕
      駛人所持有各級車類之駕駛執照一併吊扣或吊銷，失之過
      酷，影響人民工作及生活甚鉅，爰修正之」等語。而參與
      立法院交通委員會審查之交通部代表，雖明確表達反對立
      場，認為道路交通管理處罰條例第68條規定並無修訂之必
      要性，建議維持現行條文，然嗣經與會委員聽取交通部代
      表說明及經過詢答後進行討論，經現場委員與交通部代表
      協商後，決議將原道路交通管理處罰條例第68條原條文中
      「吊扣或」3字刪除，而送交立法院會依審查條文3讀通過
      。故依修正後道路交通管理處罰條例第68條之規定，受吊
      扣駕駛執照處分，不再吊扣其持有各級車類之駕駛執照，
      僅於受吊銷駕駛執照處分時，始吊銷其持有各級車類之駕
      駛執照，而限縮修正前條文之適用範圍，即受吊扣駕駛執
      照處分，不在本條規定適用之列。是依上開規定受吊銷駕
      照處分者，仍維持吊銷其持有各級車類之駕駛執照，至於
      受吊扣駕照處分者，則僅吊扣其違法或違規當時所駕駛車
      輛之駕駛執照，不再吊扣其持有各級車類之駕駛執照，其
      理甚明。受處分人之違規行為係發生於97年11月17日，自
      應適用修正後之道路交通管理處罰條例第68條規定。且修
      正後道路交通管理處罰條例第68條之規定，既將「吊扣或
      」等字刪除，是依上開說明，受處分人受吊扣駕駛執照處
      分時，自不得再吊扣其持有各級車類之駕駛執照，故原處
      分機關於作成吊扣駕駛執照處分時，應就行為人所應吊扣
      之駕駛執照種類予以限定，始符合依法行政原則。而受處
      分人為本件違規行為時，係分別駕駛普通小型車（自用小
      客車）及普通大貨車（自用大貨車），此有原處分機關聲
      明異議案件移送書及違規查詢報表附卷可憑，依上揭說明
      ，其應受之處分為限制其駕駛普通小型車（自用小客車）
      及普通大貨車（自用大貨車）之權利，即吊扣其小型車普
      通駕駛執照及大貨車普通駕駛執照。原處分機關未審酌及
      此，逕為裁罰吊扣其聯結車職業駕駛執照，即難認為允當
      。從而，本件受處分人聲明異議以原處分機關只能吊扣其
      小型車普通駕駛執照，雖無理由，然原處分機關之原處分
      既有上開違法之處，本院自應以裁定將原處分撤銷，並自
      為裁定，爰撤銷原處分關於「吊扣聯結車職業駕駛執照 1
      個月及限於 98年8月16日前繳送聯結車職業駕駛執照」之
      處分，並就撤銷部分改諭知如主文第 2項所示之處罰。至
      於公路機關因汽車駕駛人取得高 1級車類之駕駛資格者，
      應換發駕駛執照，並准其駕駛較低級車類之車輛，而已領
      有聯結車職業駕駛執照者，得駕駛大客車、大貨車、代用
      大貨車、大客貨兩用車、曳引車、小型車、輕型機器腳踏
      車的規定，於實務上僅逐級核給汽車駕駛執照 1張，致持
      有聯結車職業駕駛執照者，因駕駛普通小型車違規，而須
      吊扣小型車普通駕駛執照時，產生技術層面之困難，惟行
      政機關本應時時因應法令之變更，而精進其行政執行成效
      ，斷不得因技術層面之困難，而置相關法令於不顧，甚或
      逾越比例原則，是技術層面的問題，要難據為原處分並無
      不當之理由，併此敘明。
（四）按道路交通管理處罰條例第 65條第1項規定「汽車所有人
      、駕駛人違反本條例，經主管機關裁決後逾20日未向管轄
      地方法院聲明異議，或其聲明異議經法院裁定確定，而不
      依裁決或裁定繳納罰鍰或不繳送汽車牌照、駕駛執照者，
      依下列規定處理之：一、經處分吊銷汽車牌照或駕駛執照
      者，由公路主管機關逕行註銷。二、經處分吊扣汽車牌照
      或駕駛執照者，按其吊扣期間加倍處分；仍不依限期繳送
      汽車牌照或駕駛執照者，吊銷其汽車牌照或駕駛執照。三
      、罰鍰不繳納者，依法移送強制執行。」；次按「為使行
      政行為遵循公正、公開與民主之程序，確保依法行政之原
      則，以保障人民權益，提高行政效能，增進人民對行政之
      信賴，特制定本法。」、「本法所稱行政程序，係指行政
      機關作成行政處分、締結行政契約、訂定法規命令與行政
      規則、確定行政計畫、實施行政指導及處理陳情等行為之
      程序。」，行政程序法第1條及第2條分別定有明文。是行
      政機關之行政行為, 若無特別的排除行政程序法適用之明
      文規定，自應受行政程序法之規範，俾確保依法行政之原
      則，以保障人民權益，提高行政效能，增進人民對行政之
      信賴。又行政機關行使公權力，就特定具體之公法事件所
      為對外發生法律上效果之單方行政行為，皆屬行政處分，
      不因其用語、形式以及是否有後續行為或記載不得聲明不
      服之文字而有異（司法院大法官會議釋字第 423號解釋意
      旨參照）。交通部公路總局依據該局之組織條例第 8條規
      定制定交通部公路總局各區監理所組織通則，規範各區監
      理所組織，因此各區○○○○○道路交通管理處罰條例第
      92條第 3項規定，所訂定之違反道路交通管理事件統一裁
      罰基準及處理細則，對於違反交通規則之裁決，自屬行政
      處分，亦應受行政行程序法之規範。再按行政行為應受法
      律及一般法律原則之拘束；行政行為之內容應明確；行政
      行為，非有正當理由，不得為差別待遇；行政行為，應依
      下列原則為之︰一、採取之方法應有助於目的之達成。二
      、有多種同樣能達成目的之方法時，應選擇對人民權益損
      害最少者。三、採取之方法所造成之損害不得與欲達成目
      的之利益顯失均衡；無效之行政處分自始不生效力；行政
      處分不能由書面處分中得知處分機關者、應以證書方式作
      成而未給予證書者、內容對任何人均屬不能實現者、所要
      求或許可之行為構成犯罪者、內容違背公共秩序、善良風
      俗者、未經授權而違背法規有關專屬管轄之規定或缺乏事
      務權限者、其他具有重大明顯之瑕疵者，均無效，行政程
      序法第4條、第5條、第6條、第7條、第110條第4項、第11
      1條分別定有明文。又由行政程序法第 96條第1項第6款規
      定可知，行政處分以書面為之者，其中應記載事項之一即
      包含「表明其為行政處分之意旨及不服行政處分之救濟方
      法、期間及其受理機關」在內。另依道路交通管理事件統
      一裁罰基準及處理細則第45條規定：「違反道路交通管理
      事件，於行為人到案聽候裁決者，處罰機關經裁決後，應
      宣示裁決內容，並將聲明異議期間及提出書狀之機關，於
      宣示時一併告知，且記載於裁決書。違反道路交通管理事
      件，行為人不依規定自動繳納罰鍰，或不依通知限期到案
      ，處罰機關逕行裁決者，得不宣示。但應依前項規定於裁
      決書載明應記載事項，並送達受處分人」。此規定即與上
      開行政程序法第96條第1項第6款規定之意旨相符，且其中
      亦強調「應依前項規定於裁決書載明應記載事項，並送達
      受處分人」。申言之，行政程序法中所重視之教示制度，
      於違反交通規則之裁決，非但亦須為同一之適用，尚且須
      要特別注意遵守，除確保依法行政之原則外，同時俾便人
      民於不服時能依其教示適時提出救濟，以保障人民權益。
      再按違反道路交通管理事件統一裁罰基準及處理細則第43
      條規定：「違反道路交通管理事件之裁決，應參酌舉發違
      規事實、違反情節、稽查人員處理意見及受處分人陳述，
      依基準表裁處，不得枉縱或偏頗。違反道路交通管理事件
      裁決書處罰主文欄，應依基準表記明處罰種類，並依下列
      規定填註：一、罰鍰金額應以中文大寫記載。二、沒入處
      分應記明沒入物名稱、及可資辨識該沒入物之資料（型號
      、規格、尺寸等）。三、吊扣汽車牌照、駕駛執照或執業
      登記證處分，應記明應受吊扣之汽車牌照、駕駛執照或執
      業登記證名稱、號碼及吊扣期間。四、吊銷、註銷或扣繳
      汽車牌照、駕駛執照或廢止執業登記等處分，應記明各該
      處分種類及標的名稱、號碼。前項裁決書內容有增、刪、
      塗改之部分應加蓋處罰機關校正章戳。」；而同細則第45
      條規定：「違反道路交通管理事件，於行為人到案聽候裁
      決者，處罰機關經裁決後，應宣示裁決內容，並將聲明異
      議期間及提出書狀之機關，於宣示時一併告知，且記載於
      裁決書。違反道路交通管理事件，行為人不依規定自動繳
      納罰鍰，或不依通知限期到案，處罰機關逕行裁決者，得
      不宣示。但應依前項規定於裁決書載明應記載事項，並送
      達受處分人。」；又同細則第46條規定：「裁決書於當場
      宣示後交付受處分人，並於送達簿上簽名或蓋章；拒絕簽
      收者，記明其事由，視同已交付。逾期不到案逕行裁決者
      ，裁決書應於裁決後 3日內派員送達或掛號郵寄受處分人
      。派員送達者，並取具送達證附卷。」，其中要求監理所
      將處罰主文記載明確，目的在於符合行政法之一般原理原
      則的明確原則；而受處分人到期聽候裁決之後，監理所才
      有宣示裁決內容；如果受處分人未依通知到案或繳納罰款
      ，監理所方有逕行裁決之權力，並將裁決書合法送達受處
      分人，受處分人如不服，再依限提出聲明異議，一步一步
      依序而行，才能符合違反道路交通管理事件處罰所規定之
      正當法律程序原則。惟查，原處分機關限受處分人於98年
      8月16日前繳送聯結車職業駕駛執照，並於處罰主文第2項
      載明逾期不繳送者，自98年8月17日起易處吊扣駕駛執照2
      個月；98年8月31日前未繳送駕駛執照者，自 98年9月1日
      起易處吊銷，並逕行註銷駕駛執照；駕駛執照吊（註）銷
      ，自 98年9月1日起，1年內不得重新考領駕駛執照，將受
      處分人上開違反道路交通管理處罰條例違規之裁決確定前
      之吊扣駕駛執照 1個月，與裁決確定後之吊扣期間加倍處
      分、吊銷、註銷、禁考等處罰一併告知，惟其裁決之合法
      送達僅 1次，卻對受處分人產生數個行政處分，無異讓受
      處分人喪失前開法律所規定救濟之權利，不但違反前開行
      政程序法第 96條第1項第6款、第110條及違反道路交通管
      理事件統一裁罰基準及處理細則第45條但書之規定，而且
      與母法（道路交通管理處罰條例）授權之目的未盡相符，
      亦與法律保留原則有違。況原處分機關於裁罰確定前，亦
      均無法審酌上開違規舉發單、裁決書是否合法送達，或其
      他違反法律規定及讓受處分人喪失證據保全之機會，此均
      係原處分機關將裁決確定前之罰鍰與裁決確定後之吊扣期
      間加倍處分、註銷駕駛執照等處罰之裁決，同時記載於裁
      決書處罰主文欄內之缺失，顯見一次性裁罰原則，有違背
      一般法律之原理原則，妨礙當事人行使憲法保障上之訴訟
      權利。因之，原處分機關所為一次性裁決書之合法送達，
      應僅對受處分人產生吊扣駕駛執照 1個月之行政處分效力
      ，其餘均屬自始、當然、確定無效之行政處分（臺灣高等
      法院臺中分院 97年度交抗字第157號裁定亦採相同見解）
      ，惟此部分不在受處分人聲明異議之範疇，自非屬本院應
      予審究之範圍，併此敘明。
（五）至於原處分關於施以道路交通安全講習部分，則係預防將
      來再犯危險之管制罰，而有別於前揭針對已發生違規事實
      科處罰鍰之行政秩序罰。受處分人確有上開違規事實，原
      處分機關依道路交通管理處罰條例第24條第1項第5款規定
      ，施以道路交通安全講習，並無不合，惟此部分不在受處
      分人聲明異議之範疇，亦非屬本院應予審究之範圍，併此
      敘明。
據上論斷，應依道路交通管理處罰條例第 87條第2項，道路交通
案件處理辦法第20條前段，裁定如主文。
中    華    民    國    98    年    9     月    8     日
                        交通法庭  法  官  陳  得  利
上正本證明與原本無異。
如不服本裁定，應於送達後5日內，向本院提出抗告狀。
                                  書記官  吳  慕  先
中    華    民    國    98    年    9     月    8     日


司法院資訊處製作；財團法人民間司法改革基金會備份。
